【裁判字號】    99,抗,1026
【裁判日期】    990730
【裁判案由】    聲明異議
【裁判全文】
臺灣高等法院民事裁定                  99年度抗字第1026號
抗  告  人  甲○○
            乙○○
抗告人因與相對人丙○○間聲明異議事件，對於中華民國99年5
月17日臺灣桃園地方法院99年度執事聲字第50號所為裁定，提起
抗告，本院裁定如下：
    主  文
抗告駁回。
抗告費用由抗告人負擔。
    理  由
一、抗告人於原法院聲明及抗告意旨略以：相對人以債務人陳張
    素珠（下稱陳張素珠）積欠其新台幣（下同）2,105 萬元為
    由，持原法院89年度重訴字第253 號確定民事判決及95年度
    拍字第2767號拍賣抵押物裁定（下稱系爭拍賣抵押物裁定）
    為執行名義，對抗告人所有而信託登記於債務人洪雪鶯名下
    之信託財產，即桃園縣大園鄉○○段海口小段72、72之42、
    72之44-46、72之51、72之52、72之88-90、72之96、72之99
    、72之104、72之115地號等14筆土地（下稱系爭土地）其中
    應有部分2分之1（下稱系爭不動產）聲請強制執行。惟陳張
    素珠已於民國99年1月5日死亡，雖依強制執行法第5條第3項
    規定，已實施之執行程序不因債務人死亡而暫停，但因陳張
    素珠死亡後，其全體繼承人均已聲明拋棄繼承，陳張素珠所
    遺權利義務即屬無人繼承財產，應待法院或親屬會議選定適
    當之遺產管理人後，始得續行強制執行，否則將有違公平正
    義原則，致令其他權利人或受贈人之權益受有損害之虞。相
    對人所持系爭拍賣抵押物裁定執行名義所擔保之債權，既係
    相對人與陳張素珠因損害賠償關係而生，本件執行標的所為
    之執行行為與陳張素珠自有關連。若強制執行程序之進行，
    全無債務人或他人代替債務人監督債權人權利行使等情狀，
    將無人監督而得即時提起程序救濟，縱使本件係債權人為行
    使抵押權者亦同。本件執行程序若未停止執行，待陳張素珠
    之遺產管理人選定後，如強制執行程序業已終結，則陳張素
    珠之遺產管理人如何保障陳張素珠或其他權利人之權益？且
    陳張素珠生前轉述系爭拍賣抵押物裁定並未合法送達予伊，
    系爭拍賣抵押裁定應未確定。又系爭拍賣抵押物裁定所載之
    抵押權，陳張素珠之子女業已提起塗銷抵押權登記事件訴訟
    中，原法院以96年度重訴字第86號判決該抵押權應予塗銷，
    相對人不服提起上訴後，復經本院以98年度重上更(一)字第16
    0 號判決駁回上訴在案，相對人對洪雪鶯名下之信託財產所
    設定之抵押權登記，既經法院判決予以塗銷，相對人即不得
    再繼續強制執行，上開塗銷抵押權登記事件目前雖於最高法
    院審理中尚未確定，然相對人對陳張素珠是否有權利得行使
    ，尚難論斷，執行法院可待最終判決結果後，再為判斷有無
    續行強制執行程序之必要，否則恐使抗告人之執行標的財產
    受有無法回復原狀之危險，爰提起抗告，請求廢棄原裁定，
    准予停止原法院98年度司執字第41703號強制執行事件之執
    行程序等語。
二、經查：
  (一)陳吳阿燕系爭土地之應有部分2分之1（即系爭不動產），於
    86年12月17日為擔保陳張素珠對相對人因買賣契約所生債務
    設定最高限額4,500 萬元抵押權（下稱系爭抵押權）。嗣陳
    吳阿燕於91年9月15日死亡，相對人以陳張素珠積欠其2,105
    萬元（下稱系爭債權）為由，向原法院聲請拍賣系爭不動產
    ，經原法院於96年4 月18日以系爭拍賣抵押物裁定准許拍賣
    ，陳吳阿燕之繼承人不服，提起抗告，原法院以96年度抗字
    第31號裁定抗告駁回確定在案，有原法院民事裁定2 份、確
    定證明書1 份可稽（見原法院上開強制執行事件卷第23至27
    頁）。陳吳阿燕之繼承人經分割遺產後，抗告人甲○○、乙
    ○○各取得系爭土地12分之1、12分之5，抗告人復於97年11
    月6 日將系爭不動產信託登記予洪雪鶯。相對人乃持系爭拍
    賣抵押物裁定為執行名義向原法院聲請拍賣系爭不動產，有
    原法院89年度重訴字第253 號判決書暨其確定證明書、95年
    度拍字第2767號裁定書、96年度抗字第31號裁定書暨其確定
    證明書、系爭土地異動索引等正本各1 份及他項權利證明書
    、土地抵押權設定契約書等影本各1 份附於原法院上開強制
    執行事件卷可按，是本件相對人以系爭拍賣抵押物裁定為執
    行名義聲請強制執行，核無不合。抗告人雖主張：系爭拍賣
    抵押裁定未合法送達予陳張素珠，應未確定云云，惟查陳張
    素珠並非系爭不動產之所有權人，自非系爭拍賣抵押裁定之
    相對人，依法本無對其送達之必要，抗告人上開主張，委無
    足採。
  (二)又按執行名義有「對人執行名義」及「對物執行名義」，前
    者，債權人持之以對債務人之財產強制執行，只要屬債務人
    所有者，均得強制執行，不限於特定標的為內容，後者之執
    行對象僅限於特定標的物，執行名義未載之內容，不得據以
    強制執行。執行名義為拍賣抵押物裁定者，屬對物執行名義
    ，除拍賣抵押物裁定所載准許拍賣之抵押物外，不得對其餘
    財產強制執行，並以執行時不動產之所有權人為執行債務人
    。查本件執行名義為系爭拍賣抵押物裁定，執行標的為系爭
    不動產，相對人於98年7 月13日聲請強制執行時，系爭不動
    產登記名義人為洪雪鶯，準此，本件執行程序關於拍賣抵押
    物即系爭不動產部分，其債務人為洪雪鶯，與陳張素珠之遺
    產無關，有關於強制執行之方法及應遵守之程序，自有洪雪
    鶯及利害關係人，依法行使權利，並無何抗告人所主張無人
    監督至無法即時提起程序救濟之情形可言。縱使抗告人所言
    陳張素珠死亡後全體繼承人均拋棄繼承為真正，亦無庸待陳
    張素珠之遺產管理人選定後，始得為強制執行程序。按不動
    產所有人設定抵押權後，得將不動產讓與他人。但其抵押權
    不因此而受影響，民法第867 條定有明文，相對人既為抵押
    權人，就系爭抵押權所擔保債權具有優先受償權，自得就系
    爭不動產拍賣受償，此舉並不影響陳張素珠或其他債權人受
    償之公平性。至相對人對陳張素珠之擔保債權金額尚有若干
    ，是否消滅等實體上事由，若有爭執，自應由陳張素珠之遺
    產管理人另行起訴以資解決，縱使陳張素珠之遺產管理人選
    定後，如本件強制執行程序業已終結，亦係得否另行起訴請
    求返還之問題，與本件強制執行程序應否停止無關。抗告人
    主張應於法院或親屬會議選定遺產管理人前，停止本件強制
    執行程序云云，於法無據。
  (三)抗告人復主張其對相對人就系爭不動產之抵押權業已提起塗
    銷抵押權登記之訴訟，上開訴訟未確定前應停止強制執行等
    語。惟查：按強制執行法第18條第1 項規定：強制執行程序
    開始後，除法律另有規定外，不停止執行。乃防止債務人或
    第三人任意聲請停止執行，致執行程序難於進行，債權人之
    債權不能早日實現。抵押權人聲請拍賣抵押物，經法院為許
    可強制執行之裁定而據以聲請強制執行，抵押人對該裁定提
    起抗告或依同法第14條提起異議之訴時，法院得依同法第18
    條第2 項，為停止強制執行之裁定，抵押人如以該裁定成立
    前實體上之事由主張該裁定不得為執行名義而提起訴訟時，
    其情形較裁定程序為重，依舉輕明重之法理，並兼顧抵押人
    之利益，則抵押人自得依強制執行法第18條第2 項規定聲請
    為停止強制執行之裁定（司法院釋字第182 號意旨參照）。
    本件系爭抵押權是否應予塗銷，核屬實體事項，並非執行法
    院於強制執行程序中所得審究，抗告人如認本件強制執行程
    序之進行將損害其權益，揆諸上開說明，於抗告人提起訴訟
    時，自得依強制執行法第18條第2 項規定聲請停止強制執行
    ，尚非得依同法第12條規定聲明異議，據以請求停止執行，
    是則抗告人塗銷抵押權登記事件既於最高法院審理而尚未確
    定，抗告人又未依強制執行法第18條第2 項規定，聲請停止
    強制執行，本件強制執行程序依法即不應停止。
三、綜上所述，原裁定駁回抗告人請求停止強制執行程序之聲明
    異議，核無不合。抗告人所為聲明異議及請求停止強制執行
    事件之執行程序，自屬無據，原裁定予以駁回，核無違誤，
    抗告意旨猶執前詞指摘原裁定不當，求予廢棄，為無理由，
    應予駁回。爰裁定如主文。
中    華    民    國    99    年    7     月    30    日
                      民事第四庭
                        審判長法  官  張劍男
                              法  官  翁昭蓉
                              法  官  陳靜芬
正本係照原本作成。
本裁定除以適用法規顯有錯誤為理由外，不得再抗告。如提起再
抗告，應於收受後10日內委任律師為代理人向本院提出再抗告狀
。並繳納再抗告費新台幣１千元。
中    華    民    國    99    年    8     月    2     日
                              書記官  應瑞霞

司法院資訊處製作；財團法人民間司法改革基金會備份。
